臺灣宜蘭地方法院刑事判決　　　　　　　　　　　　　　九十一年度訴字第九六號
　　公　訴　人　臺灣宜蘭地方法院檢察署檢察官
　　被　　　告　乙○○
　　　　　　　　丙○○
　　共　　　同
　　選任辯護人　曾威龍
右列被告因違反商業會計法案件，經檢察官提起公訴（九十年度偵字第一八六二號）
，本院判決如左：
    主  文
乙○○、丙○○共同連續商業負責人，以明知不實之事項，而記入帳冊，各處有期徒
刑參月，如易科罰金均以參佰元折算壹日。均緩刑貳年。
    事  實
一、乙○○（原名陳崇盛）、丙○○於民國八十八年間分別為凱利實業股份有限公司
    （以下簡稱凱利公司）（八十九年九月更名為玉光吉電源股份有限公司）之負責
    人與總經理，均係商業會計法上所稱之商業負責人。二人明知前揭公司於八十八
    年、八十九年間來係呈虧損狀態而無盈餘，為避免金融機關等債權人見公司已呈
    虧損狀態而取回之前所借貸之款項或以公司信用不佳為由不再繼續提供借貸資金
    （俗稱抽銀根），竟基於共同之概括犯意，指示知情之不詳姓名年籍之成年之會
    計人員，共同以明知不實之會計事項，記載於前述公司依法設置之帳簿（俗稱外
    帳），據此不實之事項於八十八年度、八十九年度結算時，填製股利憑單等會計
    憑證，並登載於其業務上所製作之營利事業所得稅結算申報書、營業成本明細表
    、營利事業投資人明細及分配盈餘表等業務上之文書，連續持向稅捐稽征機關辦
    理結算申報營利事業所得稅，而行使業務上登載不實之文書，藉以呈現公司有結
    算後盈餘之假象，足生損害於凱利公司與各年度之公司股東。使債權人不因公司
    虧損抽回銀根，而得繼續維持公司之運作，迄至九十年三月間公司因無法繼續有
    效經營，遂向主管機關之經濟部申請停業登記。後因公司股東甲○○認公司負責
    人有擅自處分公司財產之情形而提出告訴，始發現上情。
二、案經台灣宜蘭地方法院檢察署檢察官偵查起訴。
    理  由
一、右揭事實，業據被告乙○○、丙○○二人坦承不諱，核與告訴人甲○○指訴被告
  二人若非有侵占公司財物，即有於帳冊為不實登載等情大致相符，此外凱利實業
    有限公司自八十八年、八十九年之營利事業所得稅結算申報書、營業成本明細表
    、營利事業投資人明細及分配盈餘表均記載公司有盈餘之情形，此有財政部台灣
    省北區國稅局羅東稽徵所九十一年一月十七日北區國稅羅東資第九一一００四四
    四號函可憑，另有股東黃玉素之股利憑單存卷可參，而凱利公司確有向金融機構
    舉債之情形，亦有公司會議記錄、借據、金融機構借款展期約定書、本院支付命
    令裁定書等可參，是堪信被告二人前述自白真實可採。是本件被告犯行明確，應
    依法論科。
二、被告乙○○、丙○○於八十八年間起分任凱利公司之負責人與總經理，屬公司法
    之公司負責人，而均為商會計法之商業負責人。又股利憑單性質上類似各類所得
    扣繳憑單，為證明當年度商業分配予股東之股利盈餘之情形，屬原始憑證之範圍
    （依法條競合關係優先適用商業會計法）。而營利事業所得稅結算申報書、營業
    成本明細表、營利事業投資人明細及分配盈餘表，為商業業務上所應製作之文書
    用以向稅捐機關申報稅捐所用，屬刑法上之業務上之文書。是被告二人以不實之
    會計事項登載公司依法設置之帳冊，並製作不實之股利憑單等會計憑證，與不實
    之業務上文書，提出向稅捐機關行使，造成凱利公司有盈餘之假象，使公司需負
    擔營利事業所得稅、股東需負擔因股利所生之所得稅，而造成公司與股東間之損
    害。核被告二人所為係，犯商業會計法第七十一條第一款之商業負責人明知不實
    事項填製會計憑證與記入帳冊罪及刑法第二百十六條、第二百十五條之行使業務
    上文書登載不實罪。而被告乙○○、丙○○二人與知情之經辦會計人員有犯意聯
    絡與行為分擔，均為共同正犯。又被告二人於八十八年、八十九年間多次犯行時
    間緊接，所犯構成要件均相同，顯係各基於概括犯意為之，均為連續犯，應均依
    法論以一罪並加重其刑。而上揭各罪間有方法結果之牽連關係，為牽連犯，當應
    從一重之連續商業負責人明知不實事項記入帳冊罪處斷。爰審酌被告二人犯罪之
    動機、目的、所犯造成股東及公司間之損害、犯後坦承犯行態度良好等一切情狀
    ，各量處如主文所示之刑，並諭知易科罰金之折算標準。又被告二人未曾受有期
    徒刑以上刑之宣告，此有台灣高等法院檢察署刑案紀錄簡覆表可查，被告二人經
    此教訓當知警惕，應無再犯之虞，且前述凱利公司業已停業，而被告二人亦因分
    有家計繁重、與身體健康不佳之因素，此有被告二人所提出之宜蘭縣壯圍鄉衛生
    所、財團法人天主教靈醫會羅東聖母醫院診斷證明書、國立羅東高中、宜蘭縣國
    華國中、宜蘭高中、文化國中學生證、重大傷病免自行部分負擔證明卡可參，是
    本院認前所宣告之刑以暫不執行為適當，爰均宣告緩刑二年，以啟自新。
據上論斷，應依刑事訴訟法第二百九十九條第一項前段、商業會計法第七十一條第一
款、刑法第十一條前段、第二條第一項、第二十八條、第五十六條、第二百十六條、
第二百十五條、第五十五條、第四十一條第一項、第七十四條第一款、罰金罰鍰提高
標準條例第一條前段、第二條，判決如主文。
本案經檢察官林慧到庭執行職務。
中      華      民      國      九十一    年    四    月     二十四     日
                                      臺灣宜蘭地方法院刑事第二庭
                                          法  官  蔡  仁  昭
右正本證明與原本無異。
如不服本判決，應於判決送達後十日內，向本院提出上訴狀。（應附繕本）
                                          書記官  吳  慧  芳
中      華      民      國      九十一    年  四    月      三十      日
附錄法條：
商業會計法第七十一條第一款：
商業負責人、主辦及經辦會計人員或依法受託代他人處理會計事務之人員有左列情事
之一者，處五年以下有期徒刑、拘役或科或併科新台幣十五萬元以下罰金：
一  以明知為不實之事項，而填製會計憑證或記入帳冊者。
二  故意使應保存之會計憑證、帳簿報表滅失毀損者。
三  意圖不法之利益而偽造、變造會計憑證、帳簿報表內容或撕毀其頁數者。
四  故意遺漏會計事項不為記錄，致使財務報表發生不實之結果者。
五  其他利用不正當方法，致使會計事項或財務報表發生不實之結果者。
